【裁判字號】    89,上易,1758
【裁判日期】    890930
【裁判案由】    業務過失傷害
【裁判全文】
臺灣高等法院高雄分院刑事判決                  八十九年度上易字第一七五八號
    上  訴  人  台灣高雄地方法院檢察署檢察官
    被      告  丙○○
    被      告  丁○○
    共      同  鄭曉東  律師
    選任辯護人  魏緒孟
右上訴人因被告業務過失傷害案件，不服臺灣高雄地方法院八十九年度易字第二九三
四號中華民國八十九年九月三十日第一審判決（起訴案號：臺灣高雄地方法院檢察署
八十九年度偵字第一七二號），提起上訴，本院判決如左：
      主  文
上訴駁回。
    理  由
一、公訴意旨略以：被告丙○○自民國八十七年七月一日起至八十八年六月三十日止
    ，任職座落於高雄市○○區○○路桂林天下金座社區管理委員會之主任委員，為
    從事管理、執行大廈公共事務之人，本應注意該大樓前臨近中安路之部分，由中
    安路建築線退縮三．九公尺之騎樓地範圍內，不得設置圍牆或障礙物，且無不能
    注意之情形，竟疏未注意，於八十七年八月二十八日，在該大樓前方基地即高雄
    市○○區○○路五八四號、五九０號店面及管理室前臨中安路建築線三．九公尺
    法定騎樓範圍內，在四周設置水泥塊及在每個水泥塊間加裝高度約四十五公分至
    五十公分之鐵鍊等障礙物，以防止行人任意通行。嗣被告丁○○自八十八年七月
    一日起擔任桂林天下金座社區管理委員會主任委員，亦為從事管理、執行大樓公
    共事務之人，被告丁○○本應注意該處不得設置水泥塊及鐵鍊等障礙物，且無不
    能注意之情形，竟疏未拆除，亦無積極防止危險之發生，任令該障礙物繼續存在
    ，致區分所有權人乙○○於八十八年七月六日上午九時許，由高雄市○○區○○
    路五八四號前騎樓地欲通行至車道出入口前，為設置於該處之鐵鍊絆倒，而受有
    左手撓骨骨折之傷害，因認被告丙○○、丁○○均涉有刑法第二百八十四條第二
    項之業務過失傷害罪嫌。
二、按犯罪事實應依證據認定，無證據不得推定其犯罪事實，刑事訴訟法第一百五十
    四條定有明文。次按刑法上之過失犯，其過失責任之有無，應以行為人之懈怠或
    疏虞與結果之發生，有無相當因果關係為斷。所謂相當因果關係，係指依經驗法
    則，綜合行為當時所存在之一切事實，為客觀之事後審查，認為在一般情形下，
    有此環境，有此行為之同一條件，均可發生同一之結果者，則該條件即為發生結
    果之相當條件，行為與結果即有相當因果關係。反之，若在一般情形下，有此同
    一條件存在，而依客觀之審查，認為不必皆發生此結果者，則該條件結果並不相
    當，不過為偶然之事實而已，其行為與結果間即無相當因果關係，最高法院八十
    五年度台上字第四二六九號裁判可資參照。
三、公訴人認被告丙○○、丁○○涉有業務過失傷害之罪嫌，係以告訴人乙○○之指
    述、證人蔡水波之證述及高雄市○○區○○路五八四號、五九０號為臨接八公尺
    以上計畫道路之建築基地，依高雄市建築管理規則規定，於退縮三．九公尺之法
    定騎樓內不得設置障礙物為其論據。
四、訊據被告丙○○、丁○○均矢口否認有業務過失傷害之犯行，被告丙○○辯稱：
    因高雄市○○區○○路五八四號、五九０號前騎樓地緊鄰車道出口，為避免行人
    、機車通過車道出入口容易造成死傷，所以桂林天下金座社區管理委員會在八十
    七年七月十七日決議要在騎樓四周加裝鐵鍊，伊是管理員會的主任委員，所以依
    照管理委員會的決議行事，而且設置鐵鍊已有相當時日，從未聽過有人被鐵鍊絆
    倒，車道出入口也有充足的照明設備，應可清楚看到設置於該處的鐵鍊，一般住
    戶也都認為鐵鍊的設置相當合適等語。被告丁○○辯稱：設置鐵鍊是為了住戶的
    安全，而且加設鐵鍊也不會阻礙其他行人通行，在設置鐵鍊之後，乙○○已經來
    過桂林天下金座社區多次，不可能不知道該處設有鐵鍊等語。
五、經查：
    (一)被告丙○○自八十七年七月一日起至八十八年六月三十日止，擔任桂林天下
        金座社區管理委員會之主任委員，並於八十七年八月二十八日，將高雄市○○區○○路五八四號騎樓右側與地下室車道交接處加設鐵鍊；被告丁○○自
        八十八年七月一日起至八十九年六月三十日止，接任桂林天下金座社區管理
        委員會之主任委員，並未拆除前開設於高雄市○○區○○路五八四號騎樓右
        側與地下室車道交接處鐵鍊之事實，業經被告丙○○、丁○○供承不諱；而
        告訴人乙○○係於八十八年七月六日上午九時許，在高雄市○○區○○路五
        八四號前騎樓地欲通行至地下室車道出口時，為設置於該處之鐵鍊絆倒，因
        而受有左手撓骨骨折之傷害等情，業經告訴人乙○○指述綦詳，核與證人蔡
        水波於偵、審中之證述情節相符，並有高雄市立小港醫院出具之診斷證明書
        二紙、私立高雄醫學院附設中和紀念醫院出具之診斷證明書一紙附卷可稽；
        且被告丙○○、丁○○亦供稱：「有聽管理員說當天有救護車來」、「里長
        發現有救護車過來時，他有過來管理室問」等語，足見告訴人乙○○於上述
        時地，在高雄市○○區○○路五八四號前騎樓欲通行至車道出口前，為桂林
        天下金座社區管理委員會設置於該處之鐵鍊絆倒受傷無訛。
    (二)按公寓大廈及其周圍之安全及環境維護事項為管理委員會之職務，公寓大廈
        管理條例第三十四條第五款定有明文。查桂林天下金座大樓北向面臨高雄市
        小港區○○路之獨棟大樓，而中安路五八四號係該大樓右側邊間店舖，該店
        舖右邊為地下室汽機車出入口，而地下室車道右側，即為桂林天下金座大樓
        之水泥矮牆，後方為蓮花池，無法通行，有桂林天下金座大樓地面層配置圖
        （見偵查卷第二六頁）及現場照片（見偵查卷第五五頁、原審卷第六三頁）
  附卷可憑。因地下室汽機車出入口與中安路五八四號店舖騎樓呈直角交會，
        桂林天下金座社區管理委員會為維護騎樓行人及汽機車出入安全，於八十七
        年七月十七日決議，在騎樓與車道交接處加裝鐵鍊，防止行人逕行進入車道
        ，遭出入地下室車道之汽機車撞及，以維護住戶及行人之人車安全，有桂林
        天下金座社區管理委員會會議記錄可按（見偵查卷第二七頁），依前開條文
        規定，此為管理委員會維護大樓周圍安全之職責，且被告丙○○依桂林天下
        金座社區管理委員會決議，在中安路五八四號騎樓右側與地下室車道出入口
        交會處設置鐵鍊，加裝鐵鍊處為桂林天下金座大樓騎樓右側終點，並未妨礙
        行人通行；是桂林天下金座社區管理委員會本於維護大樓住戶及行人之安全
        ，在桂林天下金座大樓騎樓右側終點與地下室出入交接處加裝鐵鍊，以維護
        人車安全，難謂不當。
    (三)又被告丙○○依桂林天下金座社區管理委員會決議，在大樓騎樓右側終點與
        地下室出入交接處加裝鐵鍊，其最高部分之高度約為五十公分，最低部分約
        為三十公分，亦有被告丙○○、丁○○所提出附測量工具之現場照片四紙可
        佐（見原審卷第六三、六四頁），設置所用之鐵鍊亦為粗鐵鍊，輔以該地白
        日之自然光線明亮，晚間並另設有照明設備，是由被告丙○○設置鐵鍊地點
        、選用之鐵鍊種類、設置之鐵鍊高度及該地之照明設備等情觀察，一般人對
        設置於該地之鐵鍊，只需施以一般之注意，即可察覺其存在；佐以證人即桂
        林天下金座社區之住戶尤崑信、林洪秀勤、黃致鴻均證稱：自鐵鍊設置後並
        未聽過有人因而跌倒（見原審卷第四六至四九頁），益見該鐵鍊之設置甚為
        明顯，一般人亦均得輕易察覺其存在。且告訴人乙○○係興建桂林天下金座
        大樓之投資建商，高雄市○○路五八四號係告訴人所有，告訴人經常出入該
        處，並曾因桂林天下金座管理委員會在該處加裝鐵鍊發生爭執，對於該處騎
        樓右側與地下室車道交接處設置鐵鍊知之甚詳，再者，告訴人乙○○與蔡水
        波於八十八年七月六日至高雄市○○區○○路之桂林天下金座社區，並於指
        示蔡水波之水泥卸貨地點時為鐵鍊所絆倒之情，為告訴人乙○○所不爭執，
        並經證人蔡水波於原審證稱：乙○○是在汽車車道出入口跌倒，是由騎樓走
        到車道那邊，跟伊說水泥要卸在他的房子（即中安路五八四號），也就是最
        靠近車道的那間時跌倒，乙○○一邊跟伊說話，說要將水泥卸在那裡時，沒
        看到鐵鍊就跌倒等語（見原審八十九年九月二十六日審判筆錄），是以告訴
        人乙○○係因甲在與證人蔡水波交談，並指示證人蔡水波應將水泥卸於何處
        ，未注意而遭鐵鍊絆倒。綜上所述，被告丙○○加裝鐵鍊地點，係大樓騎樓
        右側終點與適為車道之出入口交接處，並未妨礙行人通行，且選用之鐵鍊甚
        粗、設置之高度介於三十公分至五十公分間、當地白天自然光線充足、晚間
        並有照明設備設置於該處可供照明，自設置近二年以來，該大樓住戶亦均未
        曾耳聞有人因鐵鍊絆倒之情形，足見一般人施以平常之注意即可察覺該等鐵
        鍊之存在；參以告訴人乙○○對於設置該鐵鍊知之甚詳，當時因與蔡水波交
        談，並一面指示蔡水波卸貨地點，未注意而跌倒等一切情狀，依吾人生活經
        驗法則，綜合行為當時所存在之上述一切事實，認在一般情形下，設置該鐵
        鍊並不致發生致人絆倒受傷之結果，是告訴人遭鐵鍊絆倒傷害之結果，不過
        為偶然之事實而已，被告丙○○加裝鐵鍊之行為與告訴人傷害之結果間，難
認有相當因果關係。
    (四)又高雄市○○區○○路五八四號、五九０號建築物（領有八五高市工建築使
        字第０一一七四號使用執照），其前方土地申請建造執照設計圖說標示為法
        定空地，其基地臨接二十五公尺中安路部分，由中安路建築線退縮三．九公
        尺騎樓地範圍內，依高雄市建築管理規則規定，其地面層不得設置圍牆或障
        礙物，固有高雄市政府工務局八十九年六月七日八九高市公務建字第０一三
        二九五號函可稽。惟高雄市建築管理規則就臨接八公尺以上計畫道路之建築
        基地，應退縮三．九公尺建築，於退縮部分地面層不得設置圍牆或障礙物之
        規定，其目的無非於確保公眾通行之權利，而非在確保公眾通行時不致因圍
        牆或障礙物之設置而受傷，尚難以被告丙○○違反高雄市建築管理規則，遽
        認應負刑法上過失傷害之罪責。
    (五)被告丙○○於桂林天下金座大樓右側騎樓終點與地下室車道接臨處設置鐵鍊
        ，其目的在維護大樓住戶及行人之人車安全，亦未妨礙公眾通行，且被告丙○○在該處設置鐵鍊與告訴人受傷，亦無相當因果關係，已如前述，而被告
        丁○○於加裝鐵鍊後始接任桂林天下金座管理委員會之主任委員，該鐵鍊既
        非被告丁○○設置，在未經管理委員會決議拆除前，亦非被告丁○○得任意
        拆除，自難以告訴人在被告丁○○擔任主任委員期間受傷，遽認被告丁○○
        應負業務過失傷害之責。
    (六)另告訴代理人指稱，公訴人起訴犯罪事實，除被告二人涉有刑法第二百八十
        四條第二項之業務過失傷害犯行外，尚有被告任意設置鐵鍊妨礙告訴人通行
        及對於建築物所有權之行使，亦涉有刑法第三百零四條第一項之強制罪嫌，
        雖公訴人漏引法條，但應為起訴效力所及云云。惟查公訴人起訴犯罪事實，
        係稱被告丙○○任桂林天下金座大樓管理委員會主任委員，在桂林天下金座
        大樓退縮騎樓地設置鐵鍊等障礙物，妨礙行人通行。被告丁○○接任主任委
        員後，竟疏未拆除，致告訴人乙○○為設置於該處之鐵鍊絆倒受傷，因認被
        告丙○○、丁○○均涉有刑法第二百八十四條第二項之業務過失傷害罪嫌，
        並未敘及被告二人以強暴、脅迫使人行無義務之事或妨害人行使權利等情事
        ，有起訴書可按；告訴代理人認公訴人起訴犯罪事實及於刑法第三百零四條
        第一項之強制罪嫌，尚有誤會。
六、綜上所述，被告等依管理委員會決議，在大樓右側騎樓終點與地下室車道交會處
    設置鐵鍊，其目的在維護大樓住戶及行人之人車安全，亦未妨礙公眾通行，且被
    告等在該處設置鐵鍊與告訴人受傷，亦無相當因果關係，已如前述，揆諸前揭說
    明，被告等並無過失可言。此外，復查無其他積極證據證明被告丙○○、丁○○
    有何公訴人指述之業務過失傷害之犯行，因此原審以不能證明被告等犯罪，而諭
    知無罪之判決，核無不合，檢察官上訴意旨，仍執前詞，非有理由，應予駁回。
據上論斷，應依刑事訴訟法第三百六十八條，判決如主文。
本案經檢察官劉翼謀到庭執行職務。
中    華    民    國     八十九     年      十二      月     十四       日
                              臺灣高等法院高雄分院刑事第一庭
                                  審判長法官  翁慶珍
                                        法官  李春昌
                                        法官  周賢銳
右甲本證明與原本無異。
不得上訴。
                                      書記官  黃琳群
中    華    民    國     八十九     年      十二      月      十五      日
                                Ａ


司法院資訊處製作；財團法人民間司法改革基金會備份。
